【裁判字號】    91,上易,3213
【裁判日期】    920110
【裁判案由】    違反臺灣地區與大陸地區人民關係條例
【裁判全文】
臺灣高等法院刑事判決                          九十一年度上易字第三二一三號
    上  訴  人  臺灣新竹地方法院檢察署檢察官
    上  訴  人
    即  被  告  丁○○  女二十.
                戊○○  男四十.
                乙○○  男五十.
                甲○○  男四十.
    被      告  己○○  男四十.
                丙○○  男五十.
右上訴人等因被告等違反臺灣地區與大陸地區人民關係條例案件，不服臺灣新竹地方
法院九十一年度易字第二○五號，中華民國九十一年九月二十日第一審判決（聲請簡
易處刑案號：臺灣新竹地方法院檢察署八十九年度偵字第五九一○號、九十年度偵字
第一七四八號）提起上訴，本院判決如左：
    主  文
上訴駁回。
丁○○緩刑貳年。
    事  實
一、丁○○明知不得居間介紹他人僱用大陸地區人民在臺灣地區從事與許可範圍不符
    之工作，因戊○○、甲○○及乙○○所有之船隻噸數均未達許可標準，無法申請
    大陸漁工在其等漁船上工作，竟基於意圖營利之概括犯意，先於民國八十八年十
    月間，分別向不知情之己○○（無罪部分後敘）取得登記在其妻彭王秀蘭（經臺
    灣新竹地方法院檢察署檢察官以八十九年度偵字第五九一○號為不起訴處分確定
    ）名下之新鴻財號漁船漁業執照，申請大陸籍漁工張國珍、張遠東在新鴻財漁船
    上工作，並向不知情之丙○○（無罪部分後敘）取得其所有之年利二號漁船漁業
    執照，申請大陸籍漁工劉榮雙在年利二號漁船上工作，連續於同年二月中旬某日
    ，向戊○○收取包含仲介費、保險費及食宿費總計新台幣（下同）一萬七千元之
    費用，居間仲介戊○○僱用大陸籍漁工張國珍在戊○○所有之漁豐二號船上從事
    與許可範圍不符之工作；又於同年二月十五日，向乙○○收取前揭費用，居間仲
    介乙○○僱用大陸籍漁工張遠東在乙○○所有新鴻富膠筏船上從事與許可範圍不
    符之工作；復於同年八月上旬，向甲○○收取前揭費用，居間仲介甲○○僱用大
    陸漁工劉榮雙於甲○○所有之好運號船上從事與許可不符之工作，以每仲介一名
    大陸籍漁工實際取得四千元利潤之方式營利。戊○○、甲○○、乙○○均明知其
    等所有之船隻噸數均未達許可標準，不得僱用大陸地區人民在其等漁船上工作，
    戊○○於同年二中旬某日起以前揭方式僱用張國珍，乙○○於同年二月十五日起
    以前揭方式僱用張遠東，甲○○於同年八月上旬某日起以前揭方式僱用劉榮雙，
    於其等船隻上從事整理漁具等與許可範圍不符之工作。嗣戊○○、乙○○及甲○○其等船隻因故未出海，乃將張遠東、張國珍、劉榮雙委由丁○○安置在協同發
    二號漁船上食宿，於八十九年十月八日下午五時三十分許，為警在協同發二號漁
    船上查獲張遠東等大陸籍漁工。
二、案經行政院海洋巡防署海洋巡防總局第十二海巡隊報請臺灣新竹地方法院檢察署
    檢察官偵查起訴，經臺灣新竹地方法院新竹簡易庭認不宜以簡易判決處刑，改依
    通常程序審理。
    理  由
一、有罪部分
（一）被告丁○○部分：
    １關於被告丁○○居間介紹之事實，業據被告丁○○於警訊時坦承：「張遠東我
      轉介給新鴻富號工作，張國珍轉介給漁豐二號使用，劉榮雙則借給好運號使用
      」「我向前述三艘船船主每人收取一萬七千元，其中五千元是安置在船上之費
      用，三千元是向大陸辦的保險金、五千元是大陸漁工的工資，剩餘四千元則由
      我取得」（見第五九一○號偵查卷第二頁反面），偵查中供稱：「（張遠東、
      張國珍、劉榮雙申請他們來台？）有」「（你是負責仲介漁工？）是，每人我
      們可賺四千元，僱主給我一萬七千元，我們要替漁工保險住宿」（見第五九一
      ○號偵查卷第七一頁反面、第七二頁反面）及原審陳稱：「確實有把大陸漁工
      轉借給甲○○，乙○○、戊○○」（見第二一一號原審卷第六六頁），並經被
      告戊○○於警訊供稱：「我僱用張國珍一個月費用一萬七千元，給款項交由協
      同發二號漁船船主丁○○」（見第五九一○號偵查卷第十四頁正面），於原審
      陳稱：「我的船噸數也不夠，丁○○引進後，他問我是否要僱用，我同意，：
      ：：，但是我已支付一個月一萬七千元費用」（見第二○五號原審卷第二六頁
      ），被告乙○○於警訊中供稱：「（：：：大陸籍漁工張遠東是否為你所僱用
      ？）是我從協同發二號漁船上僱用」「我是在八十九年二月十五日起僱用大陸
      漁工張遠東」（見第五九一○號偵查卷第十一頁反面），於偵查供稱：「（何
      時僱用張遠東？）今年二月，：：：，我直接與丁○○接洽」（見第五九一○
      號偵查卷第七三頁），於原審供稱：「（你支付多少錢？）一個月一萬七千元
      」（見第二○五號原審卷第二五頁），被告甲○○於警訊供陳：「我向協同發
      二號船主借用：：：」「一個月以一萬七千元計算」（見第五九一○號偵查卷
      第九頁反面），於原審坦承：「：：：，不是我的漁船去申請的，我跟丁○○
      僱傭，：：：」（見第二○五號原審卷第九三頁），復經證人即大陸籍漁工張
      國珍於警訊證稱：「協同發二號船主介紹我到漁豐二號船上工作」（見第五九
      一○號偵查卷第十六頁正面），證人即大陸籍漁工張遠東於警訊證述：「介紹
      人是新竹籍協同發二號漁船船主丁○○」（見第五九一○號偵查卷第二三頁反
      面），並有切結保證書影本二紙（見第五九一○號偵查卷第七八、八三頁正面
      ）、漁船接駁大陸船員進入十二海浬以內海域申請書影本二紙（見第五九一○
      號偵查卷第七九、八四頁正面）、行政院農業委員會漁業執照影本二紙（見第
      五九一○號偵查卷第八十、八五頁正面）在卷足憑。
    ２雖被告丁○○辯稱：因我國漁船往往因欠缺漁工無法出海作業，始收取部分食
      宿及代辦手續費為船主介紹大陸漁工，其主觀上絕無營利之意圖；本件大陸籍
      漁工均受僱於十二海浬以外之公海捕魚，並非在我國領海內工作，自大陸籍漁
      工無在臺灣地區從事與許可範圍不符之工作，且縱大陸籍漁工於等候出海期間
      期間為打發時間受僱他人整理漁網，亦非所謂「受僱工作」云云。惟查：
      (1)關於被告丁○○向被告戊○○等三人收取一萬七千元之費用，並從中獲取四
        千元報酬之事實，業據被告於警訊、偵查坦承不諱，並經被告戊○○、乙○○、甲○○供述屬實，被告仲介一名大陸籍漁工既獲取四千元之報酬，足證
        其主觀上有營利之意圖，縱被告主觀上動機係因我國漁船經常欠缺漁工無法
        出海作業，亦無損其主觀上營利意圖之成立。
      (2)被告戊○○（見第五九一○號偵查卷第十三頁反面）、乙○○（見第五九一
        ○號偵查卷第一二頁正面）、甲○○（見第五九一○號偵查卷第九頁反面）
        均於警訊中坦承僱用大陸籍漁工張國珍等人從事整理漁網等工作，經核與證
        人即大陸籍漁工張國珍（見第五九一○號偵查卷第十五頁反面）、張遠東（
        見第五九一○號偵查卷第二二頁正面）、劉榮雙（見第五九一○號偵查卷第
        二五頁反面）於警訊中證稱其等受僱從事整理漁網等工作相符，又被告丁○○於本院供稱：「（整理漁具也是在港邊整理？）先把船放在旁邊，他們去
        整理，整理好再進入港邊，他們只是在隔壁船上整理，我們都是船靠船，用
        繩子綁起來，他們跨到隔壁的船上。：：：」等情明確（見本院卷第五九頁
        ），足證張國珍等三人曾停靠於十二海浬內之我國籍漁船上從事整理漁網等
        工作。又依臺灣地區漁船船主接駁受僱大陸地區船員許可辦法第五條第一項
        之規定，僱用大陸船員之漁船經許可進入十二海浬以內海域後，除不得作業
        外，漁船應直接駛往劃定地區，將大陸船員暫置原船或其他漁船，並由直轄
        市、縣（市）政府漁業主管機關查核；其涉及治安者，由當地警察機關處理
        。張國珍、張遠東、劉榮雙等三人本以己○○、丙○○名義申請在新鴻財號
        漁船、年利二號漁船上工作，竟經被告徐玉錚仲介轉由戊○○、乙○○、甲○○僱用於停靠於十二海浬內之新鴻富號、漁豐二號、好運號漁船上從事整
        理漁網等工作，張國珍等人顯然於我國領域內受僱從事與許可範圍不符之工
        作。是被告丁○○前開所辯，皆不足採信。
（二）被告戊○○、乙○○、甲○○部分：
      關於被告戊○○、乙○○及甲○○僱用大陸籍漁工之事實，業據被告戊○○於
      警訊供承：「我是在八十九年二月中旬起僱用大陸漁工張國珍」「我僱用張國
      珍在船上從事拖網、整理漁具、魚獲等工作」（見第五九一○號偵查卷第十三
      頁反面），於偵查供稱：「（你何時僱用張國珍？）八十九年二月中，：：：
      」（見第五九一○號偵查卷第七二頁反面），被告乙○○於警訊供陳：「我是
      在八十九年二月十五日起僱用大陸漁工張遠東」（見第五九一○號偵查卷第十
      一頁反面），於偵查坦承：「（你何時僱用張國珍？）今年二月中，：：：」
      （見第五九一○號偵查卷第七三頁反面），被告甲○○於警訊坦承：「（你於
      何時僱用劉榮雙？）大約在本（八九）年八月初」（見第五九一○號偵查卷第
      十頁正面），並經證人張國珍於警訊供稱：「在新竹漁港漁豐二號船上協助收
      放流刺漁網」（見第五九一○號偵查卷第十五頁反面），證人張國珍於警訊陳
      稱：「在漁船上從事拖網，整理漁具及魚獲等工作」（見第五九一○號偵查卷
      第二二頁正面），證人劉榮雙於警訊坦承：「在好運號從事拖網補漁工作」：
      雖被告甲○○於偵查中曾供稱其於八十九年七月即開始僱用劉榮雙（見第五九
      一○號偵查卷第七三頁反面），惟被告丁○○於偵查中明確指稱劉榮雙於八十
      九年七月間另由他人僱用，至八十九年八月始由甲○○僱用，被告丁○○曾為
      被告甲○○居間仲介大陸籍漁工，其記憶應較為正確，且被告丁○○供詞與被
告甲○○於警訊中供詞相符，自應認被告甲○○係於八十九年八月初始僱用大
      陸籍漁工張國珍。又證人張遠東雖曾於警訊供稱：八十九年九月十五日起由新
      鴻財號漁船船主彭王秀蘭僱用，再轉借到新鴻富號膠筏工作（見第五九一○號
      偵查卷第二一頁反面），惟證人張遠東後亦坦陳：「因我薪水是大陸人張長生
      直接發給我，所以何人再轉介我到新鴻富膠筏上工作我也不清楚」（見第五九
      一○號偵查卷第二三頁反面），參以被告丁○○於警訊供稱：「（為何張遠東
      筆錄中說他是由你轉介給新鴻財號再由新鴻財號船主轉借給新鴻富號？）張遠
      東是我以新鴻財號漁船名義申請來台，他並不知道其中內情才以為我介紹給新
      鴻財號」（見第五九一○號偵查卷第二頁反面），自應認大陸籍漁工張遠東自
      八十九年九月十五日起即直接由被告乙○○僱用。又被告戊○○、乙○○及甲○○辯稱：其等雖僱用大陸籍漁工張國珍、張遠東、劉榮雙，但尚未實際出海
      作業，僅支付一、二百元曾讓大陸漁工旁幫忙整理漁具云云，惟查，被告戊○○、乙○○及甲○○既均知悉其等所有之漁船因噸位不足，無法申請僱用大陸
      漁工，遂支付一萬七千元委由被告丁○○僱用大陸籍漁工，並讓大陸籍漁工從
      事整理漁具等雜物，其等「僱用」並在十二海浬內整理漁具等行為顯然已經成
      立，至於是否曾出海實際作業，並不足以影響其等犯行之成立。
（三）綜上所述，被告丁○○、戊○○、乙○○及甲○○所辯皆不足採，本件事證明
      確，被告丁○○等人前揭犯行均堪認定。
（四）核被告丁○○所為，係違反臺灣地區與大陸地區人民關係條例第十五條第五款
      規定，被告戊○○、甲○○、乙○○所為，均係違反同條例第十五條第四款後
      段規定，被告丁○○所為係犯同法第八十三條第二項之罪，被告甲○○、乙○○及戊○○所為均係犯同法第八十三條第一項之罪。被告丁○○前後三次犯罪
      行為，時間緊接，犯罪構成要件相同，顯係基於概括之犯意反覆為之，為連續
      犯，應依刑法第五十六條之規定以一罪論，並加重其刑。公訴人雖認被告丁○○所為係犯同法第八十三條第一項之罪，惟被告丁○○於居間仲介大陸漁工時
      均有獲取利益，業據其坦承在卷，其有營利之行為堪以認定，故其所為應係犯
      同條例第八十三條第二項之罪，公訴人於此顯有誤解，惟其起訴之社會基本事
      實相同，起訴法條應予變更。
二、無罪部分
（一）公訴意旨略以：被告丁○○明知不得居間介紹他人僱用大陸地區人民在臺灣地
      區從事與許可範圍不符之活動，然因被告戊○○、甲○○及乙○○所有之船隻
      噸數未達許可標準無法申請大陸漁工，竟基於概括之犯意，於八十八年十月間
      與被告己○○及丙○○為犯意聯絡，分別由己○○以登記在彭王秀蘭名下之新
      鴻財漁業執照，申請大陸籍漁工張國珍及張遠東來台在新鴻財漁船上工作，丙○○提供其所有之年利二號漁船漁業執照，申請大陸籍漁工劉榮雙來台在年利
      二號漁船上工作，因認被告己○○及丙○○所為，均係違反臺灣地區與大陸地
      區人民關係條例第十五條第五款規定，而犯同法第八十三條第一項之罪嫌。
（二）按犯罪事實應依證據認定之，無證據不得推定其犯罪事實；又不能證明被告犯
      罪者，應諭知無罪之判決，刑事訴訟法第一百五十四條、第三百零一條第一項
      分別定有明文。且事實之認定，應憑證據，如未能發現相當證據，或證據不足
      以證明，自不能以推測或擬制之方法，為裁判基礎，而認定不利於被告之事實
      ，須依積極證據，苟積極證據不足為不利於被告之事實認定時，即應為有利於
      被告之認定，更不必有何有利之證據，又認定犯罪事實，所憑之證據，無論直
      接或間接證據，其為訴訟上之證明，須於通常一般之人均不致有所懷疑，而得
      確信其為真實之程序者，始得據之為有罪之認定，倘其證明尚未達到此一程度
      ，而有合理性懷疑之存在時，即無從為有罪之認定，有最高法院四十年臺上字
      第八六號、三十年上字第八一六號及七十六年臺上字第四九八六號判例可資參
      照。
（三）公訴人認被告己○○、丙○○等涉有前開犯行係以被告己○○、丙○○均坦承
      犯行、大陸漁工張國珍、張遠東、劉榮雙之證詞及被告己○○、丙○○所出具
      之切結保證書等為其主要論據。經查，被告己○○經原審及本院傳訊均未到案
      ，於偵查中亦僅供稱「申辦大陸漁工手續，均係由我去辦，彭王秀蘭是船名義
      人，業務都是我在處理」等語，而被告丙○○則堅詞否認涉有前開犯行，辯稱
      係應丁○○之要求，免費提供漁船資料供被告丁○○使用，其等均未坦承犯行
      。又大陸籍漁工張國珍、張遠東及劉榮雙等人於警訊中僅證稱透過丁○○之介
      紹到漁豐二號、新鴻富號及好運號漁船上工作，並未證稱被告彭煥詳、丙○○
      與被告丁○○有何犯意聯絡及行為分擔。又該切結保證書影本二紙（見第五九
      一○號偵查卷第七八、八三頁）及漁船接駁大陸船員進入十二海浬以內海域申
      請書影本二紙（見第五九一○號偵查卷第七九、八四頁）雖均以被告己○○、
      丙○○名義出具，惟被告丁○○於警訊中供稱：「我們是八十八年十月份跟彭
      王秀蘭先生商議同意將相關資料借我們辦理，沒有算酬金」（見第五九一○號
      偵查卷第四頁反面），於偵查中供稱：「我向別的船主借執照申請大陸漁工：
      ：：」（見第五九一○號偵查卷第九七頁），於原審供陳：「（你用被告己○○、丙○○執照有無支付費用？）沒有，因為我們的船有申請大陸漁工，但是
      我們把他們的執照取來，申請比較多的大陸漁工放在協同發二號漁船，但是我
      沒有支付他們二人任何的費用：：：」（見原審卷第二六頁）、「他們好心借
      我們執照，我以為我們程序合法，：：：，漁船是好心借給我們」（見原審卷
      第四五頁），是上開切結書及申請書均僅係證明大陸漁工係新鴻財號及年利二
      號漁船名義申請來台，則被告己○○、丙○○並未向被告丁○○收取任何費用
      ，僅與被告丁○○熟識，樂於幫助鄰人而將其等漁船執照借被告丁○○使用，
      自尚難僅以其等借漁船執照與被告丁○○使用，即認定其等就居間仲介大陸籍
      漁工從事許可範圍以外之工作與被告丁○○有犯意之聯絡或行為之分擔。公訴
      人雖另以被告丁○○曾於偵查中供稱：附近船主如缺漁工，都會請其幫忙，則
      被告己○○、丙○○二人自當知悉丁○○並不具備駕船出海捕魚之專業能力，
      且申請之漁工亦非由丁○○自行僱用，而認被告己○○、丙○○二人均明知被
      告徐玉錚意圖營利居間介紹他人僱用云云，惟當地船主雖於缺漁工時會找被告
      徐玉錚幫忙，然被告徐玉錚如何幫忙？有無違法居間介紹僱用大陸漁工在臺灣
      地區作業？均難以單純出借漁船執照供被告徐玉錚申請大陸漁工即必然知悉，
      是被告己○○、丙○○前開所辯尚堪採信，此外復查無其他積極證據足資證明
      被告二人涉有前開犯行，自屬不能證明其等犯罪。
三、經核：（一）原審認被告丁○○、戊○○、乙○○、甲○○所犯罪證明確，適用
    臺灣地區與大陸地區人民關係條例第八十三條第一項、第二項、刑法第十一條前
    段、第五十六條、第四十一條第一項、第七十四條第一款、罰金罰鍰提高標準條
    例第一條前段、第二條，並審酌被告丁○○、甲○○、乙○○、戊○○均係因依
法規定船隻噸位無法依合法方式申請大陸漁工，以減少捕漁之成本及解決人力不
    足而為前開行為之犯罪動機及居間仲介，並僱用大陸漁工之時間長短、人數，又
    僱用後均係將大陸漁工置於協同發二號漁船上，對社會、治安所造成之危害尚非
    重大、犯後態度尚可等一切情狀，分別量處被告丁○○有期徒刑三月，被告戊○○、乙○○、甲○○各拘役五十日，並均諭知易科罰金之折算標準。又審酌被告
    甲○○、乙○○及戊○○前均未曾犯罪，係因不熟法律之規定及因僱用船工之不
    易而罹此刑責，其危害性實際尚低，且經此刑之追訴處罰，此後當知謹慎諒無再
    犯之虞，故認本件所宣告之刑以暫不執行為宜，併均依刑法第七十四條第一款之
    規定宣告緩刑二年，以勵自新。核其認事用法均無不合，量刑亦屬妥適。被告丁○○、戊○○、乙○○及甲○○提起上訴，否認犯罪，均無理由，應予駁回。又
    被告丁○○前未曾受有期徒刑以上刑之宣告，有本院被告全國前案紀錄表及臺灣
    高等法院檢察署刑案紀錄簡覆表附卷可參，目前仍為在學學生，經其供明在卷，
    且因當地漁村普遍缺乏勞動人才，為解決小型漁船因頓數不足無法申請大陸籍漁
    工之困境，而為居間仲介，且於大陸漁工進出臺灣地區港口均依法申報，對社會
    、治安尚無重大危害，衡其經此論罪科刑教訓，當知警惕，應無再犯之虞，因認
    本件刑之宣告以暫不執行為適當，亦予宣告緩刑二年，以啟自新。（二）關於被
    告己○○、丙○○部分，原審調查證據之結果，斟酌全辯論意旨，認其等犯罪不
    能證明，依法為無罪之諭知，經核亦無不合。公訴人就此部分提起上訴，認其等
    明知而與被告徐玉錚有犯意之聯絡及行為之分擔，應予論罪，指摘原判決不當，
    為無理由，亦應予駁回。
四、被告己○○、丙○○經合法傳喚，無正當理由不到庭，爰不待其等陳述，逕行判
    決。
據上論斷，應依刑事訴訟法第三百六十八條、第三百七十一條、刑法第七十四條第一
款判決如主文。
本案經檢察官郭弘佑到庭執行職務。
中      華      民      國    九十二    年      一      月      十      日
                              臺灣高等法院刑事第十一庭
                                  審判長法  官  楊  照  男
                                        法  官  陳  炳  彰
                                        法  官  王  詠  寰
右正本證明與原本無異。
不得上訴。
                    書記官  駱  麗  君
中      華      民      國     九十二   年       一     月      十      日
附錄：本案論罪科刑法條全文
臺灣地區與大陸地區人民關係條例第十五條
左列行為不得為之：
一、使大陸地區人民非法進入臺灣地區。
二、招攬臺灣地區人民未經許可使之進入大陸地區。
三、使大陸地區人民從事未經許可或與許可目的不符之活動。
四、僱用大陸地區人民從事未經許可或與許可範圍不符之工作。
五、居間介紹他人為前款之行為。
台灣地區與大陸地區人民關係條例第八十三條
違反第十五條第四款或第五款規定者，處二年以下有期徒刑、拘役或科或併科新台幣
三十萬元以下罰金。
意圖營利而違反第十五條第五款規定者，處三年以下有期徒刑、拘役或科或併科新台
幣六十萬元以下罰金。
以犯前項之罪為常業者，處五年以下有期徒刑，得併科新台幣六十萬元以下罰金。
法人之代表人、法人或自然人之代理人、受雇人或其他從業人員，因執行業務犯前三
項之罪者，除處罰行為人外，對該法人或自然人並科以前三項所定之罰金。但法人之
代表人或自然人對於違反之發生，已盡力為防止行為者，不在此限。


司法院資訊處製作；財團法人民間司法改革基金會備份。
